【裁判字號】    98,上易,636
【裁判日期】    990518
【裁判案由】    返還價金
【裁判全文】
臺灣高等法院民事判決                 98年度上易字第636號
上  訴  人  代表設計工程股份有限公司
法定代理人  丙○○
訴訟代理人  羅翠慧律師
複代理人    李姝律師
被上訴人    美好房屋仲介股份有限公司
法定代理人  丁○○
被上訴人    甲○○
            乙○○
上列3人共同
訴訟代理人  陳丁章律師
複代理人    何家怡律師
上列當事人間請求返還價金事件，上訴人對於中華民國98年5月7
日臺灣板橋地方法院97年度訴字第2808號第一審判決提起上訴，
本院於99年4月20日言詞辯論終結，判決如下：
    主  文
上訴駁回。
第二審訴訟費用由上訴人負擔。
    事實及理由
一、上訴人主張：伊經由被上訴人美好房屋仲介股份有限公司（
    下稱美好房屋公司）之經紀員即被上訴人乙○○之仲介，於
    民國97年5月17日與屋主即被上訴人甲○○簽訂房地產買賣
    契約書（下稱系爭買賣契約），以總價新台幣（下同）3,20
    0萬元，購買門牌號碼台北縣林口鄉○○路203號之1、203號
    之2房屋及其基地（除特別標明門牌號碼外，合稱系爭房地
    ），並簽發面額100萬元之支票，連同已付之10萬元斡旋金
    （計110萬元），作為第1期款交付予甲○○。因乙○○未提
    供系爭房地之產權及房況說明書，且售價偏高，伊乃與乙○
    ○商議解約，乙○○建議伊先交付第2期款之遠期支票予甲
    ○○，再與甲○○簽訂租賃契約，以給付租金方式，補貼甲
    ○○另行託售系爭房地期間之房貸利息損失。伊於97年7月1
    日與甲○○簽訂房屋租賃契約（下稱系爭租約），約定每月
    租金6萬元，租期至98年1月31日止，並於翌日簽發面額530
    萬元、發票日97年12月31日之支票交予乙○○，再轉交予甲
    ○○。迨97年11月間，乙○○向伊表示甲○○堅持沒收110
    萬元，並要求伊須負擔系爭房地4個月租金、管理費及水電
    費，如不接受，甲○○將拒絕返還該紙面額530萬元之支票
    ，伊為取回該紙面額530萬元之支票，而同意解約。嗣伊發
    現系爭203號之1房屋登記面積為29.96平方公尺，主要用途
    為一般事務所，系爭203號之2房屋登記面積為224.36平方公
    尺，主要用途為住家，無法作為公司營利事業商業登記之用
    ，系爭203號之2房屋具減少契約預定效用之重大瑕疵，且瑕
    疵無從除去。又美好房屋公司之實際負責人為乙○○，已於
    97年4月1日起至98年3月31日止申報停業，伊始知悉被乙○
    ○、甲○○詐騙。伊先位主張依民法第92條之規定，以起訴
    狀繕本之送達，撤銷系爭買賣契約及解除契約之意思表示，
    依民法第179條之規定，甲○○應返還110萬元，備位主張依
    民法第354條、359條之規定，系爭房地具有瑕疵，伊得解除
    契約，並依民法第259條之規定，請求甲○○返還110萬元。
    另不動產經紀管理條例第26條第2項、民法第184條、第188
    條之規定，美好房屋公司、乙○○應連帶給付126萬元（含
    110萬元及仲介服務費16萬元），美好房屋公司、乙○○就
    連帶給付之110萬元與甲○○為不真正連帶債務，爰聲明請
    求：(一)甲○○應給付伊110萬元及自97年5月17日起至清償日
    止，按年息5％計算之利息。(二)美好房屋公司、乙○○應連
    帶給付伊126萬元及自97年5月17日起至清償日止，按年息5
    ％計算之利息。(三)前二項之110萬元本息部分，如其中一人
    已履行，其餘被上訴人於其履行範圍內免給付義務。(四)願供
    擔保請准宣告假執行。
二、被上訴人則以：系爭203號之1房屋主要用途為一般事務所，
    系爭203號之2房屋亦得變更為辦公室使用，且兩間房屋之現
    況係打通做一間辦公室使用，即無不能登記為辦公室使用之
    情事。另否認有詐欺之行為，上訴人基於自由意思與甲○○
    解除買賣契約，已同意該110萬元由甲○○沒收，上訴人不
    應再請求等語，資為抗辯。爰聲明：(一)上訴人之訴及其假執
    行之聲請均駁回。(二)如受不利判決，願供擔保請准宣告免假
    執行。
三、原審為上訴人全部敗訴之判決，即駁回上訴人之訴及假執行
    之聲請，上訴人不服，提起上訴，其上訴聲明：(一)原判決廢
    棄。(二)甲○○應給付上訴人110萬元及自97年5月17日起至清
    償日止，按年息5％計算之利息。(三)美好房屋公司、乙○○
    應連帶給付上訴人126萬元及自97年5月17日起至清償日止，
    按年息5％計算之利息。(四)前二項之110萬元本息部分，如其
    中一人已履行，其餘被上訴人於其履行範圍內免給付義務。
    被上訴人之答辯聲明：上訴駁回。
四、上訴人主張其經美好房屋公司之經紀人員即乙○○仲介向甲
    ○○購買系爭房地，買賣價金為3,200萬元，於97年5月17日
    簽訂系爭買賣契約，同時簽發面額100萬元之支票交予甲○
    ○，連同已支付之斡旋金10萬元（計110萬元），作為第1期
    款，嗣上訴人與甲○○再於97年7月1日簽訂系爭租約，約定
    甲○○另委託銷售系爭房地，待售期間則由上訴人按月支付
    租金6萬元予甲○○，以補償其閒置損失，同時簽發面額530
    萬元之遠期支票交予甲○○作為買賣價金之第2期款，並給
    付仲介服務費16萬元予乙○○。嗣上訴人與甲○○於97年11
    月27日協議解除系爭買賣契約，甲○○沒收上訴人已付之買
    賣價金110萬元等情，為被上訴人所不爭執，復有不動產買
    賣意願書、系爭買賣契約、系爭租約、支票、增列條款可稽
    （見原審卷12至25頁、75頁），自堪信為真實。
五、按當事人主張有利於己之事實者，就其事實有舉證之責任，
    民事訴訟法第277條定有明文。又民事訴訟如係由原告主張
    權利者，應先由原告負舉證之責，若原告先不能舉證，以證
    實自己主張之事實者，則被告就其抗辯事實即令不能舉證，
    或其所舉證據尚有疵累，亦應駁回原告之請求（最高法院17
    年上字第917號判例參照）。本件上訴人主張乙○○、甲○
    ○施用詐術，致伊陷於錯誤而簽訂系爭買賣契約及同意解除
    買賣契約，及系爭203之2房屋無法為公司營利事業商業登記
    使用，具有減少契約預定效用，無法除去之重大瑕疵云云，
    為被上訴人所否認，則依上開舉證責任分配原則，應由上訴
    人負舉證責任，如其無法舉證以實其說，即應受不利益之判
    決。經查：
  (一)系爭203號之2號房屋係坐落於台北縣林口鄉○○段5-22地號
    土地，該土地使用分區為林口特定區第五種住宅區，此據台
    北縣政府經濟發展局98年2月6日北經登字第0980050527號函
    覆明確（見原審卷88頁）。又依台北縣政府工務局98年3月
    31日北工建字第0980211705號函稱：「有關坐落林口特定區
    第五種住宅區之建築物，依『台北縣政府辦理建築物一定規
    模以下免辦理變更使用執照要點』及附表規定（如附件），
    辦理使用類組變更為「事務所（G2類組）用途者，應面臨12
    公尺以上計畫道路，並限於地面第1層（得含夾層）至第14
    層，且樓地板面積小於200平方公尺」等語，並敘明系爭203
    號之2房屋「領得台灣省政府住宅及都巿發展局核發之（80
    ）使林字第065號使用執照，位於地面第1層，卷查使用執照
    核准圖說，建築基地臨20公尺計畫道路，原核准用途為『住
    宅』；另建物謄本所載面積為195.12平方公尺（國宅段2356
    -0建號），核得依前開規定，向本局申請辦理用途變更為『
    事務所（G2類組）』」等語，有上開函文及其所附之「台北
    縣政府辦理建築物一定規模以下免辦理變更使用執照要點」
    暨其附表可查（見原審卷149至154頁）。再依「林口特定區
    計畫管制要點」第15條第15款之規定，林口特定區第五種住
    宅區內得為家具及裝設品、油漆粉刷包工業、建築土木修繕
    、建築材料等一般零售或服務業使用，但限於建築物第1層
    及地下1層，亦得為建築設計、景觀設計、室內設計等事務
    所及工商服務業使用，但須面臨12公尺以上計畫道路，此亦
    有台北縣政府經濟發展局98年3月27日北經登字第098021141
    2號函檢附之上開管制要點供參（見原審卷121至148頁）。
    是系爭203號之2房屋目前雖登記用途為「住家用」，惟其仍
    得依「台北縣政府辦理建築物一定規模以下免辦理變更使用
    執照要點」之規定，辦理變更用途為「事務所」，供作為上
    訴人預定之展示間、工作坊或者辦公室使用，即無不得作為
    商業用途之情事。上訴人執此而主張乙○○、甲○○施用詐
    術，及系爭203號之2房屋具減少契約預定效用之重大瑕疵云
    云，顯無可取。
  (二)上訴人復主張系爭203號之1、203號之2房屋登記面積計221.
    93平方公尺，已逾「台北縣政府辦理建築物一定規模以下免
    辦理變更使用執照要點」附表所定樓地板面積應小於200平
    方公尺之限制，自不得辦理變更用途為「事務所（G2類組）
    」云云，然系爭203號之1、203號之2房屋為二個獨立建物，
    分設不同門牌號碼，於該二間建物未辦理併戶之前，各建物
    得否作為營業事業登記之商業用途，自應個別判斷之，是上
    訴人此之主張，亦不可採。
  (三)上訴人再主張乙○○刻意隱瞞所買受之房屋分設2個門牌號
    碼，及隱瞞美好房屋公司已辦理停業云云，然上訴人之法定
    代理人丙○○於簽訂系爭買賣契約前，既曾至現場查看系爭
    房地，系爭203之2房屋並非不能為辦公室使用，即無減少契
    約預定效用之瑕疵，業如前述，是系爭房屋是否分設2個門
    牌號碼顯非系爭買賣契約之重要因素，縱使乙○○事前未告
    知上訴人，亦難認乙○○有何施用詐術，致使上訴人陷於錯
    誤締約之情事。況觀之系爭買賣契約於建物標示之部分，業
    載明買賣標的物為「2355建號，建物門牌為台北縣林口鄉○
    ○路203號之1」、「2356建號，建物門牌為台北縣林口鄉○
    ○路203號之2」（見原審卷14頁），上訴人於簽約時已明知
    分設二個門牌號碼，仍願意簽訂買賣契約，自難認其有何陷
    於錯誤之情事。再則，美好房屋公司僅為房地買賣之仲介角
    色，買賣房地之交易能否成立，係取決買賣雙方當事人，就
    買賣標的物及買賣價金能否意思表示合致，與扮演仲介角色
    者是否已停業無關，是縱使乙○○未對上訴人告知美好房屋
    公司已停業一節，亦難認上訴人因此而陷於錯誤致簽訂買賣
    契約。是上訴人執此主張遭乙○○、甲○○詐欺而購買系爭
    房地云云，咸屬無據。
  (四)又系爭買賣契約係於97年5月17日簽訂，其付款條件原約定
    簽約時付第1期款110萬元，第2期款於97年6月15日備齊一切
    過戶資料等，上訴人給付第2期款300萬元，第3期款為稅捐
    機關核發應繳納之稅單3日內，上訴人給付230萬元，尾款2,
    560萬元由銀行貸款支付之，另約定交付尾款最遲不得超過
    97年7月30日，逾期以違約論，上訴人所支付之自備款無條
    件由甲○○沒收之（見原審卷15頁、17頁），嗣97年7月2日
    又簽訂「增列條款」，約定「一賣方（指甲○○）同意買方
    （指上訴人）之備證款及完稅款合計新台幣伍佰參拾萬元整
    ，延後開立民國97年12月31日之支票支付。二俟支票兌現後
    ，買方須先將貸款不足支付尾款之部分以現金補足給賣方，
    始可辦理房地過戶手續。三房地過戶手續及尾款之交付最遲
    不得超過民國98年1月31日否則以違約論，買方已支付之價
    款無條件由賣方沒收，同時解除本契約。四買賣雙方同意買
    方自民國97年7月1日起至民國98年1月31日止向賣方承租此
    房屋，租金每月新台幣陸萬元整。五租賃期滿前，買方可隨
    時將備證款及完稅款及貸款不足支付尾款之部分支付與賣方
    提前辦理房地過戶手續」等語（見原審卷19頁），顯見該增
    列條款係因上訴人無法如期支付第2期款300萬元及第3期款
    230萬元，雙方為解決延後付款之紛爭而增訂，並同時簽訂
    租賃契約（租約見原審卷20頁至24頁），於該房屋過戶前由
    上訴人承租，每月支付6萬元租金予甲○○，亦係為填補甲
    ○○未能如期取得第2期、第3期價金之損失，均難認甲○○
    、乙○○有何施用詐術可言。
  (五)被上訴人抗辯於97年6月15日第2期款付款期日屆至時，上訴
    人之法定代理人丙○○不僅要求展期，同時將其所有之二筆
    店面委託乙○○任職之美好林口不動產有限公司（下稱美好
    林口公司）出售，以週轉資金，顯見乙○○無施用詐術之行
    為等情，並提出不動產委託銷售契約書二份為證（見原審卷
    73 、74頁），查上訴人之法定代理人丙○○確實於97年6月
    20日簽署不動產委託銷售契約書，同意將門牌號碼台北縣林
    口鄉○○○路○段335-9號房屋（售價3,145萬元）、同上路
    段335-8號房屋（售價2,185萬元）委託美好林口公司出售，
    而美好林口公司與美好房屋公司均為乙○○任職服務之不動
    產仲介公司，業據乙○○陳述在卷（見本院卷106頁反面）
    ，苟上訴人認為於97年5月17日購買系爭房地，係受乙○○
    、甲○○之詐欺所致，既已失信任基礎，豈會願意再於97年
    6月20日將前揭二間房屋委託同屬於乙○○服務之美好林口
    公司出售之理？是由上訴人之法定代理人丙○○簽署不動產
    委託銷售契約書之行為觀之，益證上訴人應無受詐欺之情事
    。又查「（代表設計工程股份有限公司做何業務？）是做室
    內設計，我們做了5、6年了，公司沒有其他的不動產，我個
    人有不動產」、「（97年5月份左右妳在林口地區還有幾間
    不動產？）還有5、6間左右的不動產，我還要回去查一下，
    我是買來置產，沒有出租，我從90年或者88年就有開始買房
    子，都是自用，辦公室也是我買下用的，我都是長期持有」
    、「（學歷？）美國麻州大學畢業」等語，業據上訴人之法
    定代理人丙○○敘明在卷（見本院卷109頁反面、110頁），
    是上訴人以室內設計為業，其法定代理人丙○○復為美國麻
    州大學畢業，為高學歷之人，其個人於97年5月間在林口地
    區尚有5、6間之不動產，無論就其職業、學識及購買不動產
    經驗觀之，均非首次為不動產買賣交易之無智識者所可比擬
    ，其就上開分屬2門牌號碼之建物簽訂系爭買賣契約、租賃
    契約及事後解除契約，同意110萬元由甲○○沒收等等，均
    係其本於自由意思而為之，無法證明其受何詐欺。是被上訴
    人抗辯未施用詐術等等，應屬可信。
  (六)綜上，系爭203號之1、203號之2房屋並無不可作為營業處所
    使用之情事，且縱然乙○○於仲介買賣時，未告知系爭房屋
    分設2個門牌號碼，亦未告知美好房屋公司已停業等等，均
    非足致上訴人陷於錯誤，因錯誤而簽訂買賣契約、解除契約
    ，是上訴人購買系爭房屋及事後同意解除買賣契約之行為，
    既非因甲○○、乙○○令其陷於錯誤而為意思表示，則其主
    張依民法第92條之規定，以起訴狀繕本之送達，撤銷系爭買
    賣契約及同意解除契約之意思表示云云，於法無據。又系爭
    203號之1房屋登記用途本為「一般事務所」、203號之2房屋
    亦得依「台北縣政府辦理建築物一定規模以下免辦理變更使
    用執照要點」之規定辦理用途變更為「事務所」，即無不能
    達到契約預定效用之瑕疵存在，是上訴人主張依民法第354
    條第1項前段、第359條之規定，解除買賣契約云云，亦屬無
    據。故系爭買賣契約既已解除，上訴人所支付之110萬元亦
    同意經甲○○沒收之，此有上訴人之法定代理人丙○○於97
    年11月27日書立之單據可證（見原審卷78頁），甲○○受領
    該110萬元即具法律上之原因，上訴人依民法第179條、第25
    9條之規定，請求甲○○返還上開金額及利息云云，為無理
    由。
六、上訴人又主張乙○○為美好房屋公司之經紀人員，並受上訴
    人之委託提供仲介服務，竟未提供系爭房屋之產權資料及屋
    況說明書，刻意隱瞞系爭房屋大部分面積不可供作辦公商業
    使用，美好房屋公司、乙○○應依不動產經紀業管理條例第
    26條第2項、民法第184條、第188條之規定連帶賠償其所受
    之126萬元損害（含110萬元價金及16萬元仲介服務費）及依
    不當得利之規定，返還已收取之仲介服務費云云，為被上訴
    人所否認，並以前詞置辯。經查：
  (一)按經紀人員在執行業務過程中，應以不動產說明書向與委託
    人交易之相對人解說；雙方當事人簽訂租賃或買賣契約書時
    ，經紀人應將不動產說明書交付與委託人交易之相對人，並
    由相對人在不動產說明書上簽章；經紀業因經紀人員執行仲
    介或代銷業務之故意或過失致交易當事人受損害者，該經紀
    業應與經紀人員負連帶賠償責任，不動產經紀業管理條例第
    23條第1項、第24條第1項、第26條第2項分別定有明文。再
    按居間人違反其對於委託人之義務，而為利於委託人之相對
    人之行為，或違反誠實及信用方法，由相對人收受利益者，
    不得向委託人請求報酬及償還費用，民法第571條定有明文
    。
  (二)本件上訴人主張乙○○仲介系爭房屋時，並未提供該房屋之
    產權資料及不動產現況說明書等情，縱認屬實，惟系爭房地
    既無其所指摘不得作為營業處所之情事，即得依其預定目的
    供作展示間、工作坊或者辦公室使用，業如前述，自難認其
    因乙○○未提供上開資料，以致受有損害，是其主張依不動
    產經紀業管理條例第26條第2項、民法第184條、第188條之
    規定請求美好房屋公司、乙○○應連帶賠償126萬元損害云
    云，或主張美好房屋公司、乙○○不得受領居間報酬16萬元
    應依不當得利規定返還云云，均屬無據。
七、綜上所述，本件上訴人先位主張依民法第92條之規定，撤銷
    買賣契約及同意解除契約之意思表示，及備位主張依民法第
    354條第1項前段、第359條前段之規定，解除系爭買賣契約
    ，均屬無據，是其依民法第179條、第259條之規定，請求甲
    ○○給付110萬元及自97年5月17日起至清償日止，按年息5
    ％計算之利息部分，非屬正當。又上訴人依不動產經紀業管
    理條例第26條第2項、民法第184條、第188條、不當得利之
    規定，請求美好房屋公司、乙○○應連帶給付126萬元及自
    97年5月17日起至清償日止，按年息5％計算之利息部分，及
    就其中110萬元本息部分，如甲○○、乙○○、美好房屋公
    司其中一人已給付者，其餘之人於給付範圍內免給付之義務
    ，均無理由，不應准許。上訴人之訴既無理由，其假執行之
    聲請亦失依附，應併予駁回。原審為上訴人敗訴之判決，及
    駁回其假執行之聲請，並無不合。上訴意旨指摘原判決不當
    ，求予廢棄改判，為無理由，應予駁回。
八、本件事證已臻明確，兩造其餘攻擊防禦方法及立論之證據資
    料，均經本院審酌後，對判決結果不生影響，爰無庸逐一論
    述，另上訴人聲請本院傳訊甲○○到庭對質云云（見本院卷
    181頁、182頁），經核無必要，併此敘明。
九、據上論結，本件上訴為無理由，依民事訴訟法第449條第1項
    、第78條，判決如主文。
中    華    民    國    99    年    5     月    18    日
                  民事第十六庭
                      審判長法  官  王聖惠
                            法  官  邱瑞祥
                            法  官  呂淑玲
正本係照原本作成。
不得上訴。
中    華    民    國    99    年    5     月    18    日
                            書記官  明祖全

司法院資訊處製作；財團法人民間司法改革基金會備份。
